臺灣高雄地方法院民事判決　　　　　　　95年度訴字第1661號
原　　　告　華新麗華股份有限公司
法定代理人　丁○○
訴訟代理人　丙○○
被　　　告　安智寶企業有限公司
法定代理人　甲○○
訴訟代理人　史乃文律師
複代理人　　蘇瑛婷律師
上列當事人間請求損害賠償事件，經本院於民國96年1月17日言
詞辯論終結，判決如下：
    主      文
被告應給付原告新台幣陸拾參萬零伍佰元及自民國九十五年三月
三十一日起至清償日止，按週年利率百分之五計算之利息。
原告其餘之訴駁回。
訴訟費用由被告負擔五分之三，餘由原告負擔。
本判決於原告以新台幣貳拾壹萬元供擔保後得假執行。但被告如
以新台幣陸拾參萬零伍佰元為原告供擔保後免為假執行。
原告其餘假執行之聲請駁回。
    事實及理由
一、本件原告起訴主張被告於民國95年1 月中旬就伊所詢澆注鋁
    而為報價，雙方就規範、數量、單價確定後，乃由伊於同月
    17日傳真內載「品名：澆注鋁；規範：成份--A1≧95% 、C
    ≦0.1%、Cu≦1.0%；數量：20公噸；單價：NT65,000/MT ；
    總價：1,300,000 」等語之交易確認單予被告，而被告總經
    理李天生於簽章確認後即在翌日回傳予伊，兩造間之系爭買
    賣契約於斯時即行成立，而伊因係上市公司，應內部稽核之
    需要，乃隨即寄發制式之採購單予被告簽認存查。嗣伊於同
    年2 月21日乃發函通知被告應於同年3 月1 日將貨品運送至
    伊之鹽水廠，詎被告竟以貨源不足且未簽訂正式合約而拒不
    供貨，伊即於同年3 月23以存證信函限期被告應在3 日內交
    貨，逾期即自動解約並應賠償遲延履約損失，惟被告於受文
    後即電告合約未成立而拒絕履行，伊不得已即於同年月21日
    另向訴外人建朝有限公司採購同上成份之鋁塊42公噸（單價
    ：USD 2,370/MT，總價：USD 99,540）而損失價差金額計新
    台幣（下同）240,500 元，今系爭買賣契約既已於兩造就買
    賣標的、數量、價金互為合意時即已成立，被告依約即負有
    交付買賣標的物之義務，而被告既已遲延給付，且經伊催告
    後仍拒不履行，系爭買賣契約自業因可歸責於被告之遲延而
    已經伊適法解除，其就伊因此所受之損害自應負賠償責任，
    而被告除上開價差之損失外，依約尚應負遲延罰款總價每日
    1%之390,000 元及違約罰款未交貨金額30% 之390,000 元，
    為此爰依解約損害賠償之法律關係，請求判令被告應給付1,
    020,500 元及自催告限期履行末日（即自動解約日）之翌日
    即95年3 月31日起至清償日止按週年利率5%計算之利息，並
    願供擔保請准宣告假執行。
二、被告則以原告向伊購買澆注鋁向來均係由其採購人員向伊傳
    真交易確認單進行詢價之動作，經伊報價後原告如為接受，
    其即會提出載明包括規格、價格、交貨日期等買賣條件之採
    購單，並在伊接受該採購要約後才在採購契約上用印，且由
    兩造各執乙份而以此一定之方式成立買賣契約，故兩造之買
    賣契約並非以傳真交易確認單而於伊用印回傳後即為成立，
    而原告就此例來簽約方式從未以正式書面向伊表示將以「交
    易確認單」為正式之交易完成，其自行變更原有之交易方式
    既為伊所不知，此之變更自不得對伊發生效力，況原告之採
    購單上亦明確記載「廠商接獲本單後，如對本單內容有任何
    意見請於3 日內提出，否則視同接受」等字，顯見廠商回傳
    交易確認單並非即係契約成立，且伊在簽署交易確認單後雙
    方尚未簽約前，伊之總經理李天生即已向原告表示不同意該
    次之交易，原告亦對之明確表示「因雙方尚未簽署正式合約
    ，此次交易尚未完成」等語，顯見原告亦認系爭買賣契約並
    未成立，退步言之，縱伊簽署交易確認單而認雙方契約成立
    者，惟兩造就系爭買賣之包裝、交貨日期、付款條件、驗收
    方式、逾期罰款、解約方法及管轄法院等契約內容均須另為
    約定，此交易確認單自屬於買賣預約之性質而非本約，原告
    並不得據此請求伊為履行，如認兩造契約成立且經原告解約
    ，然伊係因國外原料供應商貨源不足無法借貨才未與原告簽
    訂正式買賣契約，此未能供貨之原因自不可歸責於伊，且伊
    若得免除給付之義務，原告即應無請求逾期罰款及違約金之
    情以符公平，且原告請求之逾期罰款與30% 之違約金，其兩
    者性質同一重複且均過高，原告之請求自為無據等語置辯，
    並聲明求為判決駁回原告之訴及假執行之聲請，如受不利之
    判決，願供擔保請准免為假執行之宣告。
三、兩造不爭執之事項：
  (一)、原告於95年1 月17日乃傳真內載「品名：澆注鋁；規範：
      成份--A1≧95% 、C ≦0.1%、Cu≦1.0%，Size--長寬高
      70*70*70（三目椎狀）、交貨期間：3 月起依買方需求交
      貨... ；單位：公噸；數量：20；單價：NT65,000/MT ；
      總價：1,300,000 ；備註：1.交貨及驗收相關事宜同以往
      採購合約規定，2.品質及外觀扣罰同以往採購合約規定，
      3.逾期及解約相關扣罰同以往採購合約規定」之交易確認
      單予被告，被告並於翌日由其總經理李天生在「廠商簽名
      或蓋章」欄內簽名後回傳予原告，後原告於同年2 月21日
      即發函通知被告應於同年3 月1 日將貨品運送至其鹽水廠
      ，而被告則於同日傳具發函通知原告因國外供貨廠商回覆
      目前貨源不足故無法供貨，且其亦未與原告簽訂正式合約
      而無法供貨，原告旋於同年3 月23日以存證信函限期被告
      在3 日內交貨，逾期即自動解約並應賠償遲延履約損失，
      後原告即於同年月21日以同上之交易確認單傳真予訴外人
      建朝有限公司而採購同上成份之鋁塊42公噸（單價：USD
      2,370/MT，總價：USD 99,540），並於廠商回傳後在28日
      簽立採購單，被告則於同年月30日就原告上開催告函回覆
      以兩造並未成立採購契約而無賠償依據等語。
  (二)、被告於94年3 月31日亦以交易確認單傳真回傳之方式回應
      原告訂購澆注鋁，並於同年4 月6 日用印簽訂採購單，該
      合約附件就逾期罰款乃定以「除因不可歸責於賣方之事由
      ，並有具體證明者外，賣方如不能如期交貨，每逾期一日
      ，罰未交部分貨價百分之一之懲罰性違約金」，就解約部
      分則定以「1.如賣方未能履行本約各項條款，買方認為必
      要時得逕行通知賣方解除本合約。一切因解約所造成之費
      用將於買方計算相關實際損失後向賣方求償。2.賣方無故
      違約或未能履行合約內容，買方得處以違約罰款，該項罰
      款為未交貨物金額的百分之三十」等語。
  (三)、兩造就92年9月1日、12月11日之採購單契約乃係由被告於
      8 月28日、12月10日傳真「報價單」予原告報價後再行簽
      訂採購單。
四、本院就兩造必要爭點所為之判斷：
  (一)、兩造間之買賣契約是否於被告回傳交易確認單予原告時成
      立？
      按「買賣契約非要式行為，除第一百六十六條情形外，不
      論言詞或書據祇須意思表示合致即可成立，其寫立書據者
      ，亦無履行何種方式之必要」、「買賣契約為諾成契約，
      一經當事人就標的物及其價金互相同意，買賣契約為成立
      」，最高法院19年上字第 335號、20年上字第2202號分別
      著有判例。本件被告固以兩造例來之交易習慣均係以由原
      告傳真交易確認單進行詢價，經伊報價後原告如為接受，
      其即會提出採購單而在伊接受該要約後用印各執乙份之一
      定方式成立買賣契約，且原告就系爭買賣尚未成立亦已於
      其告知無法供貨時即已確認云云，並舉證人李天生到庭同
      詞為證，惟此業為原告所否認，而兩造就92年9月1日、12
      月11日之採購單契約乃係由被告於同年 8月28日、12月10
      日傳真「報價單」予原告報價後再行簽訂已如上述，另兩
      造就94年4月1日之採購單契約則係由原告之承辦人員乙○
      ○於同年 3月31日傳真同上內載事項之交易確認單予被告
      ，並由被告在「廠商簽名或蓋章」蓋用公司章回傳予原告
      後所簽訂，而該次之交易並無報價單存在乙節，此有被告
      所提之交易確認單、採購單在卷可稽（第36、37頁），另
      訴外人億允企業股份有限公司係自90年 l月起與原告開始
      交易，當時之交易流程向由原告以電話對之詢價，其則以
      口頭報價，待雙方對貨物之單價、規格、數量、交期等要
      項達成共識後，原告即郵寄採購單予該公司由之用印後寄
      回，雙方再依採購單內容履行合約，然因原告常有急需，
      該公司通常於未收到採購單前即同意先行出貨，嗣於93年
      9 月，原告承辦人員於詢價之同時即對該公司說明因近期
      國際原物料價格異動過大，有配合廠商於書面報價且經原
      告簽回其報價單後，該廠商在收到採購單時竟不予簽回，
      亦不依雙方約定交貨而致其受有損害，故現皆要求廠商於
      同意交易條件後需簽回交易確認單作為履約依據，且交易
      確認單一經雙方簽認合約即已成立，該公司了解後，雙方
      即以此方式進行交易至今乙情，亦有該公司回函暨附93年
      7 月15日、94年1 月14日採購單及交易確認單等件附卷可
      憑，又原告與供應商間之訂貨流程，自93年間起乃係先由
      原告以口頭向廠商詢價，經各廠商報價後，其即會再以電
      話與廠商協商價格，確認數量、價格、交貨期、規格完畢
      後，原告即會傳真交易確認單給廠商回簽，此時交易即告
      完成，而在此之前並非以交易確認單之方式交易，此係因
      有廠商以市場波動不願履約，後來為避免此情形，始在確
      認交易完成時即傳真交易確認單予之回簽，因詢價係在廠
      商報價時即已完成，故交易確認單之性質並非詢價，原告
      在改用新制後即有跟廠商說明其用意等情，亦經已離職之
      承辦人員即證人乙○○到庭具結證述在卷，是兩造在93年
      之前既均係由被告傳真「報價單」予原告報價經接受後再
      行簽訂採購單，而在此之後含被告在內之廠商在內，則均
      係以回簽原告所傳真之交易確認單後再行簽訂採購單之方
      式為之，此2 時段之交易方式顯因有報價單及交易確認單
      之存在而顯然有異，而依「報價單」之文義及原告嗣後寄
      發採購單之流程，其自應係原告為採購之詢價後，廠商即
      以之為報價，如原告接受，其始會寄發採購單予之簽認，
      而以交易「確認」單之文義顯不同於「報價單」，且原告
      在93年之前之交易即均未曾見及有書面向供應商為詢價（
      先前各交易資料均僅有廠商之報價單而無其他），以電話
      甚為普及便利之現今，其自不可能在企業愈求流程簡化以
      降低作業成本之嗣後，反採以前即未採之之以書面詢價再
      由之報價之煩瑣方式，故該「交易確認單」之性質應決計
      非如被告所辯之係原告以之為詢價之用至明，再以該「交
      易確認單」原即已載明採購標的、規格、單價、總價、交
      貨期間、付款條件、違約扣罰等事項，且觀兩造歷來之採
      購單內容形式、規定均為相同，依此縱未再簽訂其他書面
      ，兩造亦已得以據以履行，證人乙○○及訴外人億允企業
      股份有限公司之前開函文所述，衡情自應與事實相符而得
      採信。今原告與供應商間之訂貨流程，自93年間起乃係先
      由原告既係以口頭向被告詢價，經其報價後再以電話與之
      協商價格，待兩造確認規格、數量、價格、交貨期完畢後
      即傳真交易確認單予被告回簽，以該諸項目均係買賣契約
      必要之點，而兩造就此標的物及價金均已於斯時互相同意
      ，系爭買賣契約自於被告回簽交易確認單時即為成立，此
      並不待採購單之回簽而有異（下述），原告主張系爭買賣
      契約業已成立等語自屬可採。至被告雖以前詞為辯，惟：
      (1)、按「契約當事人約定其契約須用一定之方式者，在該
          方式未完成前，推定其契約不成立，固為民法第一百
          六十六條所明定。但當事人約定其契約須用一定之方
          式，有以保全其契約之證據為目的者，亦有為契約須
          待方式完成始行成立之意思者，同條不過就當事人意
          思不明之情形設此推定而已，若當事人約定其契約須
          用一定方式，係以保全契約之證據為目的，非屬契約
          成立之要件，其意思已明顯者，即無適用同條規定之
          餘地」，最高法院28年滬上字第110 號著有判例。查
          被告以回傳交易確認單之方式而於94年4 月1 日簽訂
          之採購單契約與被告於92年8 月28日、12月10日以報
          價單報價往來後簽訂之上開採購單內容，除品名規格
          欄內之記載不同外餘均相同，文尾並均附註有「廠商
          接獲本單後，如對本單內容有任何意見請於3 日內提
          出，否則視同接受」等字樣乙節，此有上開交易確認
          單、採購單在卷可稽（第36-37 頁、第60-65 頁），
          而原告係因上市公司有正式書面稽核之問題，故在廠
          商回傳交易確認單後，仍會再寄一式二份之採購單給
          廠商用印寄回乙情，亦經證人乙○○證述在卷，且有
          訴外人億允企業股份有限公司之上開函文附卷足憑，
          是依上述之原告於93年以前因僅係由廠商之被告以報
          價單為報價而已，其等於合意後再簽訂書面之採購單
          即有其必要，惟原告於93年以後所採之交易方式已為
          不同，惟其改變交易方式前後所用之採購單上確仍均
          為同式而皆載有上文，以原告嗣與供應廠商間傳真往
          來者業已載明為「交易確認單」，且依其文義廠商原
          應無誤認之虞，則該3 日內未提出即視同接受之記載
          ，應僅係原告繼續沿用先前之契約文書而已，且該「
          交易確認單」業已載明同採購單內容之採購標的、規
          格、單價、總價、交貨期間、付款條件、違約扣罰等
          事項，被告自已無須待採購單之簽訂即得履約，該採
          購單之性質自應如證人乙○○及訴外人億允企業股份
          有限公司之上開函示僅為上市公司須有正式書面稽核
          之問題而已，其自係以保全契約之證據為目的而非為
          契約須待方式完成始行成立之意思者，被告所辯簽訂
          採購單為契約成立之一定方式云云自為無據。
      (2)、次按「所謂預約，乃指當事人約定將來訂立一定契約
          之約定而言，倘當事人就契約之所有內容，已意思表
          示一致，不論冠以何名稱，均係契約本身（即本約）
          ，而非預約」、「當事人訂立之契約，究為本約或係
          預約，應就當事人之意思定之，當事人之意思不明或
          有爭執時，應通觀契約全體內容是否包含契約之要素
          ，及得否依所訂之契約即可履行而無須另訂本約等情
          形決定之」，最高法院82年度台上字第2 號、85年度
          台上字第2396號分別著有裁判意旨可資參照。系爭「
          交易確認單」業已載明同採購單內容之採購標的、規
          格、單價、總價、交貨期間、付款條件、違約扣罰等
          事項已如上述，則該交易確認單既已就買賣契約之要
          素即標的物、價金互為意思表示一致，且其原已載明
          交貨期日、方法及付款之方式，故該約定內容即已處
          於可履行之狀態而無須再另訂本約，依上開說明，該
          「交易確認單」即已屬本約之性質而非預約可堪認定
          ，被告所辯自無足採。
  (二)、原告主張解約是否有據？如是，被告因此應賠償予原告之
      金額若干？
    (1)、按「契約當事人之一方遲延給付者，他方當事人得定相
        當期限催告其履行，如於期限內不履行時，得解除其契
        約」，民法第254 條定有明文。被告係於95年1 月18日
        日由其總經理在原告所傳真之上開交易確認單內簽名後
        回傳予原告，後原告即於同年2 月21日發函通知被告應
        於同年3 月1 日將貨品運送至其鹽水廠，而被告於當日
        下午則傳真發函通知原告因國外供貨廠商回覆目前貨源
        不足故無法供貨，且其亦未與原告簽訂正式合約而無法
        供貨，原告旋於同年3 月23日以存證信函限期被告在3
        日內交貨，逾期即自動解約並應賠償遲延履約損失已如
        前述，而被告就前開限期催告函件則於同月27日收受乙
        節，亦有掛號回執乙紙在卷可憑，是依上述之兩造之系
        爭買賣契約應已於被告回傳交易確認單予原告之時即95
        年1 月18日即已成立，而原告於契約成立後既已通知被
        告應於履約期間內之特定期日交貨而為被告所拒，而該
        標的物即澆注鋁依當時情況亦僅係處於價格變動甚鉅之
        狀態而非全為無貨可供，被告自不得以其國外供貨商貨
        源不足即得免其遲延責任，且被告於與原告確認交易之
        前原應即須先確認其貨源能否屆期供貨，其嗣無貨可供
        自屬可歸責於己之事由，今被告在遲延給付後原告業已
        限期催告其履行，惟被告於期限屆至後仍拒不給付，依
        上開規定，原告主張解除系爭買賣契約自屬有據。
    (2)、次按「違約金除當事人另有訂定外，視為因不履行而生
        之損害賠償總額，其約定如債務人不於適當時期，或不
        依適當方法履行債務時，即須支付違約金者，債權人除
        得請求履行債務外，違約金視為因不於適當時期或不依
        適當方法履行債務所生損害之賠償總額」、「約定之違
        約金過高者，法院得減至相當之數額」、「解除權之行
        使，不妨礙損害賠償之請求」，民法第250 條第2 項、
        第252 條、第260 條分別定有明文，另「契約當事人約
        定之違約金是否過高，應依一般客觀之事實、社會經濟
        狀況、當事人實際上所受損害及債務人如能如期履行債
        務時，債權人可享受之一切利益為衡量標準，而債務人
        已為一部履行者，亦得比照債權人所受利益減少其數額
        」、「民法第二百六十條規定解除權之行使，不妨礙損
        害賠償之請求，據此規定，債權人解除契約時，得併行
        請求損害賠償，惟其請求損害賠償，並非另因契約解除
        所生之新賠償請求權，乃使因債務不履行（給付不能或
        給付遲延）所生之舊賠償請求權，不因解除失其存在，
        仍得請求而已，故其賠償範圍，應依一般損害賠償之法
        則，即民法第二百六十條定之」，最高法院49年度台上
        字第807 號、55年台上字第1188號亦著有判例。兩造所
        定系爭買賣契約已經原告合法解除已如前述，被告就系
        爭契約自應就其違約負債務不履行或損害賠償責任，茲
        就原告請求者分敘如后：
      (1)、另行訂約增加之支出部分：
          原告係向被告採購20公噸之澆注鋁，而其每公噸之單
          價為新台幣65,000元，嗣因被告通知拒絕履行，其即
          於95年3 月21日向訴外人建朝有限公司採購同上成份
          之鋁塊42公噸（單價：USD2,370/MT ，總價：USD99,
          5 40）已如上述，是被告於系爭買賣契約成立後如能
          依約履行，原告原即得依此取得標的物而無須另以高
          價向他人採購同一成份之鋁塊以為加工，此之價差自
          係因可歸責於被告之未依債之本旨提出給付之遲延所
          另生之損害，且此依上開交易確認單所載「交貨及驗
          收相關事宜同以往採購合約規定」等語，並兩造先前
          交易所訂附件約定之「一切退換貨品而產生之費用及
          損失概由賣方負責」等語，原告就此價差損失自得外
          於逾期、解約違約金而再為請求賠償，則被告就原告
          所受之價差損失金額自應負填補之責甚明。今原告向
          訴外人建朝有限公司採購鋁塊時之美金匯率為1:32.5
          ，以每公噸單價美金2,370 元計算，折合每公噸台幣
          為77,025元，二者每公噸價差即為12,025元（77,025
          －65,000），其原採購之20公噸價差即為240,500 元
          ，原告請求被告賠償該金額自屬有據。
      (2)、遲延、解約罰款部分：
          兩造先前所訂採購單之附件就逾期罰款乃定以「除因
          不可歸責於賣方之事由，並有具體證明者外，賣方如
          不能如期交貨，每逾期一日，罰未交部分貨價百分之
          一之懲罰性違約金」等語，逾期罰款則定以「賣方無
          故違約或未能履行合約內容，買方得處以違約罰款，
          該項罰款為未交貨物金額的百分之三十」等語，而原
          告於契約成立後係通知被告應於同年3月1日交貨，被
          告表示無法供貨後，原告則於同年3 月23日以存證信
          函限期被告應在3 日內交貨，逾期即自動解約並應賠
          償遲延履約損失，後被告於同月27日收受後則於同年
          月30日就上開催告函件回覆以兩造並未成立採購契約
          等語已如上述，是兩造所訂交易確認單既已載明逾期
          及解約相關扣罰同以往採購合約規定，則被告就此可
          歸責於己之未能如期交貨所生之遲延賠償，並因違約
          遭解約所生之違約罰款，自均應以此為據，惟如依該
          規定之2 違約金比例即每逾1 日罰未交部分貨價1%及
          未交貨物金額30% 計算，以卷附之原告交貨通知函所
          示係請求交付全部貨物，則以全部總價1,300,000 元
          計算，其因遲延每日應賠償之金額即為130,000 元，
          以原訂3 月1 日交貨至最後限期催告交付日即3 月30
          日計算，其即應賠償原告390,000 元（30×130,000
          ），而其因解約而應罰款者則為390,000 元（1,300,
          000 ×0.3） ，惟以此對照原告因被告遲延交貨而不
          能使用該批原料所會產生之結果，再以被告之同一拒
          絕履行行為依約竟有2 筆違約金之罰款，並衡現今社
          會經濟之狀況，本院認該逾期及解約之違約扣罰比例
          尚屬過高，認應各以其半數較為適當，則被告應賠償
          之遲延違約金即為195,000 元（6,500 ×30）、解約
          違約金亦為195,000 元（1,300,000 ×15% ＝195,00
          0），合計即為390,000元 。
五、綜上所述，兩造間之系爭買賣契約業於被告回傳交易確認單
    予原告時即為成立而無待乎採購單之簽回，而被告在原告指
    定交付期日後乃因可歸責於己之事由而拒絕給付，並於原告
    限期催告履行後仍拒不給付，系爭買賣契約自已因原告主張
    解除而告消滅，且原告於解約後得請求被告賠償之金額則計
    為630,500 元，而原告既已於95年3 月23日之限期催告信函
    並行請求被告就該違約應賠付770,000 元而於同月30日屆滿
    ，從而本件原告依解約損害賠償之法律關係請求判令被告應
    給付上開金額及其自95年3 月31日起算之遲延利息，依法即
    無不合，自應予以准許，其逾此範圍外之請求則為無據，自
    應予以駁回。
六、本件兩造均陳明願供擔保請准為假執行或免為假執行之宣告
    ，經核均無不合，爰就原告勝訴部分，分別酌定相當之擔保
    金額准許之，至原告敗訴部分，其假執行之聲請即失所依附
    ，應予駁回。
七、本件為判決基礎之法律關係已臻明確，兩造其餘之攻擊防禦
    方法核與判決結果不生影響，毋庸一一論列，併此敘明。
八、據上論結，本件原告之訴為一部有理由、一部無理由，合依
    民事訴訟法第79條、第390 條第2 項、第392 條，判決如主
    文。
中　　華　　民　　國　　96　　年　　1 　　月　　31　　日
                     民事第四庭    法　官　黃宏欽
正本係照原本作成。
如不服本判決，應於送達後20日內，向本院提出上訴狀並表明上
訴理由，如於本判決送達前提起上訴者，應於判決送達後10日內
補提上訴理由書（須附繕本）。
中　　華　　民　　國　　96　　年　　1 　　月　　31　　日
                                  書記官　余幼芳
